臺灣高等法院臺中分院刑事判決　　　　　　　　九十三年度上更(一)字第二六五號
　　　上　訴　人
　　　即　被　告　丙○○
　　　選任辯護人　陳世煌律師
右上訴人因強盜案件，不服臺灣臺中地方法院八十九年度訴字第二二四三號中華民國
九十年九月四日第一審判決（起訴案號：臺灣臺中地方法院檢察署八十九年度偵字第
一二四七一號），提起上訴，經判決後（本院九十年度上訴字第一九八九號），由最
高法院發回更審，本院判決如左：
    主  文
原判決撤銷。
丙○○共同意圖為自己不法之所有，以藥劑至使不能抗拒，而取他人之物，處有期徒
刑伍年陸月。
    事  實
一、丙○○與甲○○（綽號「阿偉」，經臺灣臺中臺中地方法院以八十九年度訴字第
    二五五八號判決判處有期徒刑五年確定，已執行完畢）二人知悉設於臺中市○○
    路○段一二五號「好客來便利商店」內，在深夜僅有店員己○○一人看店，竟共
    同基於意圖為自己不法所有之犯意聯絡，共同謀議將己○○迷昏後，再行劫取店
    內財物。渠等二人乃由丙○○騎乘其前向己○○借用之機車，搭載甲○○，先於
    民國（下同）八十九年七月十九日凌晨某時許，共同至位於台中市○○路、成功
    路口某西藥房購買不明之藥劑，再共同在台中市○○路購買西瓜汁三杯後，復由
    丙○○騎乘機車，搭載甲○○，在行經台中市○○路○路旁，由坐於後座之甲○○將所購買之藥劑羼於其中一杯西瓜汁內，再共同騎乘機車，於同日凌晨五時四
    分許，至前開「好客來便利商店」，甲○○、丙○○二人先後進入便利商店內，
    由甲○○將羼有藥劑之西瓜汁交予己○○飲用，甲○○、丙○○二人即進入該便
    利商店內打玩擺設店內之電動遊戲機具。渠等二人即待己○○藥劑發作趴於收銀
    台昏睡後，先由丙○○起身前往櫃台旁端視己○○，並以手觸摸己○○身體，確
    定己○○業已昏睡後，丙○○即返回電動遊戲機具旁告知甲○○，甲○○即收拾
    其置放在電動遊戲機具上之物品，而與丙○○共同至收銀台，由丙○○在一旁把
    風，甲○○則下手將置放於櫃台下方抽屜內之現款新台幣（下同）一萬元取走。
    得手後，甲○○、丙○○二人旋即一前一後離開該商店，嗣經甲○○將其中五千
    元分予丙○○，由彼二人將所得贓款花用罄盡。嗣於同日上午七時許，值早班人
    員上班後叫醒己○○，發覺店內現款不翼而飛，隨即告知該便利商店之老闆戊○○，並查看店內之監控錄影帶，始得知上情，戊○○乃透過己○○聯絡丙○○，
    要求丙○○出面說明當天情形。嗣雙方於八十九年七月二十一日晚間十時許，在
    「好客來便利商店」前談判，因丙○○對當日之情況交代不清楚，戊○○等人乃
    要求丙○○一同前往派出所說明，丙○○則加以拒絕，並持該便利商店內之酒瓶
    將戊○○及另一在場之店員乙○○打傷，致戊○○受有左手背撕裂傷、乙○○受
    有左前臂撕裂傷之傷害（傷害部分業經判決判處有期徒刑四月確定），嗣為據報
    前來之警員，將上開諸人帶回警局處理，而查悉上情。
二、案經戊○○訴由臺中市警察局第一分局移送臺灣臺中地方法院檢察署檢察官偵查
    起訴。
    理  由
一、訊據上訴人即被告（以下簡稱被告）丙○○固坦承伊於八十九年七月十九日凌晨
    五時許騎機車載甲○○同至「好客來便利商店」，甲○○拿西瓜汁給店員己○○
    喝，渠等即進去打電動玩具等語，惟矢口否認上開強盜犯行，辯稱：渠等進店內
    打電動玩具時，因店內電話響很久沒人接，伊看到己○○睡著了，就過去拍己○○，但叫不起來，伊即告訴甲○○，甲○○說他不玩了，就去櫃檯拿鑰匙開分，
    伊不知道甲○○在櫃檯拿錢，事後甲○○亦未拿五千元給伊云云。惟查：
（一）本件被告與甲○○二人，於八十九年七月十九日凌晨某時許，共同至位於台中
      市○○路、成功路口某西藥房購買不明之藥劑，再共同在台中市○○路購買西
      瓜汁三杯後，再由丙○○騎乘機車，搭載甲○○，在行經台中市○○路○路旁
      ，由坐於後座之甲○○將所購買之藥劑羼於其中一杯西瓜汁內等情，業據被告
      於原審九十年八月十日（見原審卷第一百九十二頁）及本院前審審理時（見本
      院前審卷第二十七頁），均坦承不諱，且被告於九十年七月六日至內政部警政
      署刑事警察局接受測謊鑑驗結果，被告對於(1)「迷昏店員的西瓜汁是不是你買
      的？答：不是」；(2)「有關本案，迷昏店員的西瓜汁是不是你買的？答：不是
      」；(3)「你有沒有在西瓜汁中放入藥物？答：沒有」。均呈現不實反應，經鑑
      定人員與被告會談後，由被告於當日所書寫之自白書內容，核與上開等情相符
      。且被告測謊時，經以POT（緊張高點法）法測試丙○○，當問及八十九年七
      月十九日好客來便利商店店員喝完後昏睡的西瓜汁是誰買的？圖譜反應在『甲○○、你自己』，以及八十九年七月十九日好客來便利商店店員喝完昏睡的西
      瓜汁裏面的藥是誰下的？圖譜反應在『甲○○』。此有內政部警政署刑事警察
      局九十年七月二十六日刑鑑字第一六０六三七號測謊鑑驗結果通知書一份及被
      告所書寫自白書一紙在卷可稽。酌以共犯甲○○於案發前，確實曾數次對於「
      好客來便利商店」內之攝影機詢問過被害人己○○，亦據被害人己○○於原審
      法院於九十年六月二十七日至「好客來便利商店」履勘時指訴明確（見原審卷
      第一七五頁背面），有勘驗筆錄、現場圖及照片十二幀附卷可稽。從而，共犯
      甲○○既於案發前已針對「好客來便利商店」之監控攝影機詢問過被害人己○○，且被告與甲○○二人，共同購買西瓜汁後，由甲○○將購買之不明藥劑加
      入西瓜汁內（此係針對測謊鑑驗之問題），足認被告與甲○○自始即有將被害
      人己○○迷昏後，再行劫取財物之共同謀議。
（二）嗣被告與甲○○二人共同騎乘機車，於八十九年七月十九日凌晨五時四分許，
      至「好客來便利商店」，甲○○、丙○○二人先後進入便利商店內，由甲○○
      將羼有藥劑之西瓜汁交予己○○飲用，甲○○、丙○○二人即進入該便利商店
      內打玩擺設店內之電動玩具。渠等二人待己○○藥劑發作趴於收銀台昏睡後，
      先由丙○○起身前往收銀台觸摸己○○身體，確定己○○業已昏睡後，被告即
      返回電動玩具旁告知甲○○，甲○○隨即收拾其置放在電動玩具上之物品，而
      與丙○○共同至收銀台，由丙○○在一旁把風，甲○○則下手拿取置放於收銀
      台下方抽屜內之現金，得手後，甲○○、被告二人旋即一前一後離開該商店等
      情，業據被告於原審九十年八月十日審理時供承不諱（見原審卷第一九二頁）
      ，且核與被害人己○○於警、偵訊、原審及本院前審審理時指訴情節大致相符
      ，並經檢察官勘驗錄影帶，製有履勘現場筆錄附卷可稽（見偵查卷第四四頁）
      ，原審亦經勘驗「好客來便利商店」當日之監控錄影帶，製有勘驗筆錄在卷可
      查（見原審卷第一七四頁至第一七九頁），復有翻拍自錄影帶之照片十二幀附
      於偵查卷可按。則以：(1)共犯甲○○在進入「好客來便利商店」內，隨即自手
      上裝有西瓜汁之袋子，拿取一杯西瓜汁遞給被害人己○○，其餘二杯則帶至擺
      設電動遊戲機具間，由被告與甲○○一人飲用一杯，而渠等二人並未昏睡，足
      徵共犯甲○○早已知悉三杯西瓜汁中，究竟是何杯羼有不明藥劑；再參以前開
      內政部警政署刑事警察局鑑驗通知書針對被告之測謊結果，益徵被告與甲○○
      在下手之前，早已謀議將於迷昏被害人己○○後，再行劫取店內財物。(2)共犯
      甲○○於本院前審亦供稱：伊拿錢時，被告站在櫃台邊應有看到等情綦詳（見
      本院前審卷第廿八頁）。則本件被告於被害人己○○在櫃台昏睡後，曾至櫃台
      旁端視被害人己○○，並以手觸摸己○○身體，確定己○○業已昏睡後，被告
      即返回電動遊戲機具旁告知甲○○，甲○○即收拾其置放在電動玩具機具上之
      物品，而與被告共同至收銀台，由被告在一旁把風，甲○○下手將置放於收銀
      台下方抽屜內之現款搜刮取走等情，已如前述。是被告既趁被害人己○○飲用
      西瓜汁後在櫃台昏睡之際，前至櫃台端視己○○，並以手觸摸己○○身體，顯
      然係為了試探己○○是否確已昏睡不醒，以便著手搜刮財物；而被告在觸摸己○○身體後，隨即至擺設電動遊戲機具間內，告知甲○○，甲○○亦隨即收拾
      放置在電動玩具機具上之物品，渠等二人旋共同至櫃台，並由甲○○下手搜刮
      櫃台下方抽屜內之財物，被告則在一旁把風，得手後，甲○○及被告二人即一
      前一後離開該商店，更足見被告與甲○○確於事前謀議搜刮財物，並非僅係利
      用己○○昏睡後，再自行拿取電動遊戲機具之鑰匙開分而已。是證人甲○○於
      本院審理時結證稱：伊與丙○○未至西藥房買藥，亦未在西瓜汁內下藥云云，
      無非事後迴護被告之詞，不足採為有利於被告之證據。從而，被告所辯未共謀
      迷昏己○○，不知道甲○○在櫃檯拿錢云云，亦係事後卸責之詞，不足採信。
（三）共犯甲○○於原審及臺灣臺中地方法院八十九年度訴字第二五五八號案件調查
      時，始終供稱：伊僅在「好客來便利商店」櫃檯抽屜內拿取一萬餘元，與上訴
      人對分，各分五千餘元，並未劫取六萬餘元等語（見臺灣臺中地方法院八十九
      年度訴字第二五五八號影印卷第八、九、十六、二十頁，原審卷第一一一頁）
      。然被害人即「好客來便利商店」負責人戊○○於警詢時證稱：店內被盜走六
      萬一千九百二十五元等語（見偵查卷第十四頁背面），於原審審理時亦證稱：
      「好客來便利商店」損失六萬一千多元等語（見原審卷第五四頁、第一三五頁
      ），二人就金額部分所述明顯不同。查被害人己○○固於警詢時證述：事後才
      知道被搶新台幣六萬一千多元等語（見偵查卷第十一頁），於原審作證時則未
      述及店內被劫現款之金額（見原審卷第二十九頁），然其於臺灣臺中地方法院
      八十九年度訴字第二五五八號案件訊問時則證稱：「前一天二十三點多我上班
      交接的錢要看帳簿才知道，事後據我老闆戊○○清點說被搶六萬多，只剩收銀
      機裡的零錢，正確數字我並不清楚‧‧‧‧」等語（見該案卷影本第一二頁）
      ，是其既未親自清點，則所謂被搶六萬多元一節，純係聽聞自戊○○陳述之詞
      ，自難採為認定之依據。次查證人戊○○於原審時結證稱：「（何時可提出帳
      冊？）不曉得帳冊拿到哪裡去了。」等語（見原審卷第一三六頁），於本院審
      理時結證稱：「（己○○是否知道被強盜多少錢？）超商早上有交接班，錢是
      己○○清點的，只有他自己才知道被強盜多少錢，當時我沒有在現場，是他早
      上才打電話給我，被搶的金額是他報給我的。」等語（見本院卷第七十四頁）
      ，是其所證核與以往之證詞明顯不符，當天被劫之金額是否確為六萬一千九百
      二十五元，已令人質疑？佐以案發當天被告與甲○○係早上五時三十九分五十
      八秒離開超商（見偵查卷四十四頁勘驗錄影帶筆錄），而店員己○○係於早上
      七時許才被早班人員叫醒（見偵查卷第十頁背面己○○警詢筆錄），其間已相
      隔一小時二十分許，該店係屬於無人看守之狀態；且證人戊○○於原審法院另
      案調查時亦證稱：事後伊有全程看錄影帶，中間有客人來買東西等語（見臺灣
      臺中地方法院八十九年度訴字第二五五八號影印卷第十六頁），是縱如證人戊○○於警詢及原審之證詞（店內損失六萬一千多元）屬實，然該店於己○○昏
      睡後，至早班人員接班前，有一小時二十分左右無人看守之空檔，其間亦有客
      人入店購物，則其餘現金是否為當時入店購物之客人竊取，亦非絕無可能。參
      以共犯甲○○於原審及臺灣臺中地方法院八十九年度訴字第二五五八號案件調
      查中始終堅決證稱：於櫃檯抽屜內拿取一萬餘元，與被告對分五千餘元等語，
      依「罪證有疑，利於被告」解釋之原則，自以認定共犯甲○○當時拿取之金額
      為一萬元為當。再共犯甲○○於搜刮得現款一萬元後，與被告一前一後離開現
      場，並將其中五千元分予被告之情，亦據證人即共犯甲○○於警、偵訊及臺灣
      臺中地方法院八十九年度訴字第二五五八號案件審理時供述明確。被告雖否認
      其有分得五千元，然證人甲○○於本院前審證述：我到收銀台去打開抽屜，將
      其內的現款取走，當時被告在櫃台旁邊應該有看到我拿錢，後來我們就離開該
      店，我將其中的五千元交給被告，被告說他以前在打電動玩具也有輸錢。我不
      知道他為何不承認，我確實有拿錢給被告，我沒有故意陷害，我與被告也沒有
      糾紛等語明確（見本院前審卷第二八頁、第二九頁），是被告所辯：未曾分到
      五千元云云，顯係避重就輕之詞，亦不足採信。
（四）綜上所述，被告上開辯解，均係事後飾卸之詞，不足採信。事證明確，其共同
      強盜犯行，堪以認定。至被告於原審及本院前審固供稱：做案用之藥物為伊與
      甲○○一起去買的等語（見原審卷第一九二頁、本院前審卷第二十七頁）。然
      其於本院行準備程序及審理中均否認有與甲○○同至西藥房買藥，更未將藥物
      摻入西瓜汁迷昏店員己○○。而證人甲○○於本院審理時，亦否認中途有至西
      藥房買藥，更否認有將藥物摻入西瓜汁給己○○飲用。是本案被告與甲○○做
      案用之藥物，究為何種類之藥物，已難加以查證，應予敘明。
二、按懲治盜匪條例於四十六年六月五日修正公布，刪除第八條施行期間一年及第十
    條依特種刑事案件訴訟條例審理之規定，其原第九條改為第八條，第十一條改為
    第九條。修正前本條例全部內容，曾經立法院民刑商法委員會審查，認尚有繼續
    沿用之必要，始改採為新法之全部條文，並重新調整條次，形式上雖為「修正」
    ，實質上係明白確認懲治盜匪條例已從臨時性舊法改制為常態性之刑事特別法，
    等同於制定新法。因此，懲治盜匪條例重新立法之合法性，應不因修正前曾施行
    期滿始以命令展期而有影響，合先敘明。又被告行為後，懲治盜匪條例業於九十
    一年一月三十日公布廢止，刑法第三百二十八條以下強盜罪章則於同日修正公布
    ，按懲治盜匪條例之廢止，與刑法強盜罪等相關條文之修正，係同時公布，立法
    目的在以修正後之刑法取代懲治盜匪條例，避免修正前之刑法發生中間法之效力
    ，故懲治盜匪條例雖已廢止，然因廢止前後均有刑罰規定，應屬刑法第二條第一
    項之行為後法律之變更，而非刑罰廢止，依刑法第二條第一項規定，自應就被告
    行為時有效之懲治盜匪條例與裁判時之修正後新刑法比較適用，至於修正前之刑
    法既非中間法，即不生比較問題。查懲治盜匪條例第五條第一項第一款之罪之法
    定刑為無期徒刑或七年以上有期徒刑，修正後刑法第三百二十八條第一項之普通
    強盜罪之法定刑則為五年以上有期徒刑，二者輕重顯屬有別，並以修正後刑法第
    三百二十八條第一項普通強盜罪之刑度較輕，依刑法第二條第一項前段所揭示之
    「從新從輕原則」，自應適用修正後刑法第三百二十八條第一項之普通強盜罪處
    斷。核被告所為，係犯修正後刑法第三百二十八條第一項之普通強盜罪。其與甲○○就上開犯行，有犯意聯絡及行為分擔，均為共同正犯。原審對於被告論罪科
    刑，固非無見。然原判決(1)就「好客來便利商店」被搶之現金為一萬元，誤認為
    六萬一千九百二十五元，有所疏誤，(2)未及就懲治盜匪條例廢止及刑法修正之情
    形予以比較適用，亦有欠妥。被告上訴意旨否認犯行，雖無理由，然原判決既有
    上開可議之處，仍屬無可維持，自應由本院予以撤銷改判。爰審酌被告年輕力壯
    ，不圖奮勵上進，竟利用夜間至超商劫取財物，嚴重危害社會治安，幸未造成被
    害人傷亡，及其素行、智識程度、否認犯行、不知悔悟等一切情狀，量處如主文
    第二項所示之刑。
據上論斷，應依刑事訴訟法第三百六十九條第一項前段、第三百六十四條、第二百九
十九條第一項前段，刑法第二條第一項前段、第二十八條、第三百二十八條第一項，
判決如主文。
本案經檢察官丁○○到庭執行職務。
中      華      民      國      九十四  年     一     月     二十六     日
                                   臺灣高等法院臺中分院刑事第十庭
                                         審判長法  官  林  照  明
                                               法  官  吳  重  政
                                               法  官  唐  光  義
右正本證明與原本無異。
如不服本判決應於收受送達後十日內向本院提出上訴書狀，其未敘述上訴之理由者並
得於提起上訴後十日內向本院補提理由書（均須按他造當事人之人數附繕本）。
                                               書記官  王  麗  珍
中     華     民     國     九十四     年      二      月      一       日
                                                                        Ｆ
